【裁判字號】    99,抗,19
【裁判日期】    990224
【裁判案由】    拍賣抵押物
【裁判全文】
臺灣臺南地方法院民事裁定                99年度抗字第19號
抗  告  人  甲○○
相  對  人  乙○○
抗告人因與相對人間聲請拍賣抵押物事件，對於民國99年1月14
日本院98年度司拍字1189號裁定提起抗告，本院裁定如下：
    主  文
抗告駁回。
抗告程序費用新台幣壹仟元由抗告人負擔。
    理  由
一、本件抗告意旨略以：
（一）「抵押權人，於債權已屆清償期，而未受清償者，得聲請
      法院，拍賣抵押物，就其賣得價金而受清償。」民法第88
      1條之17準用第873條定有明文，又「抵押權人於債權已屆
      清償期，而未受清償者，始得聲請法院拍賣抵押物，就其
      賣得價金而受清償。是債權清償期若尚未屆至，縱債務人
      所設定者係最高限額抵押權，抵押權人仍不得聲請拍賣抵
      押物，觀諸民法第873條第1項規定意旨自明」，有最高法
      院85年度台抗字第570號判決可稽。據此，聲請拍賣抵押
      物縱屬非訟事件，惟相對人仍須提出形式上可得證明其抵
      押權已經依法登記，且債權已屆清償期而未受清償，法院
      始得為准許拍賣之裁定。
（二）依相對人所提卷附土地登記謄本所顯示，縱相對人確已登
      記為抵押權人無訛，惟債權是否已屆清償期限，其並未提
      出任何形式上可資佐證之證據資料，且依土地登記謄本所
      載，系爭抵押債權清償日期欄所登載為：「依照各個契約
      約定」，依形式外觀上審查，並無從可稽系爭抵押債權清
      償期限業已屆至，且此事項顯為民法第873條抵押權聲請
      實行之法定構成要件之一，應係非訟事件審理法院於本件
      所應審究之事項，非為實體事項，原審竟誤認為實體事項
      ，又置抗告人所主張相對人未提出證明文件證明系爭抵押
      債權已屆清償期之抗辯於不顧，亦未於裁定中為隻字論述
      以駁，竟率即概以抗告人之陳述意見屬實體事項，法院無
      從審酌為由，疏未予審酌詳予細分何為所謂實體事項，何
      為形式審查事項，或應命相對人補正，即率予裁定准許，
      顯未憑證據，應有明顯違誤，為此請求廢棄原裁定等語。
二、按扺押權人，於債權已屆清償期，而未受清償者，得聲請法
    院，拍賣抵押物，就其賣得價金而受清償，民法第873條第1
    項定有明文。是抵押權人依此項規定聲請拍賣抵押物係屬非
    訟事件，法院所為准駁之裁定，無確定實體法上法律關係存
    否之性質，於債權及抵押權之存否無既判力，故祇須其抵押
    權已經依法登記，且債權已屆清償期而未受清償，法院即應
    為准許拍賣抵押物之裁定，至對於此項法律關係有爭執之人
    ，為求保護其權利，不妨提起訴訟，以求解決，不得僅依抗
    告程序聲明其爭執，並據為廢棄拍賣抵押物裁定之理由（最
    高法院51年10月8日民刑庭總會決議(三)參照）。
三、經查，
（一）本件相對人主張抗告人於民國87年12月10日起至89年4月2
      5日止陸續向相對人借用新台幣（下同）7,086,200元，嗣
      並以抗告人所有如原裁定主文所示之不動產設定最高限額
      抵押權為擔保，經登記在案，並於抵押權設定契約書之其
      他約定事項第6點約定「債務人積欠利息二個月以上時，
      雖存續期間內借款全部視為清償到期，任由債權人請求法
      院拍賣抵押物」。詎抗告人自抵押權設定權利存續期間之
      終止日即92年5月22日起即未依約繳納本息，尚欠本金共5
      ,576,198元，為此聲請拍賣抵押物，以資受償，業據其提
      出抵押權設定契約書影本、其他約定事項影本、他項權利
      證明書影本各1件、支票影本2件、第一商業銀行取款憑條
      影本5件、土地登記謄本4件、土地登記申請書影本1件等
      為證，依相對人提出之上開證據為形式上之審查，相對人
      主張系爭抵押權已依法登記乙情，足堪認定。
（二）抗告人雖辯稱：相對人並未提出任何形式上之證據證明系
      爭抵押債權已屆清償期限云云。惟查，抗告人於原審98年
      12月9日民事陳述意見狀自承「．．．兩造截至93年1月20
      日決算之結果，債務人（即抗告人）仍積欠聲請人（即相
      對人乙○○）本金連同利息為5,576,198元．．．。．．
      ．聲請人既自承債務人自87年12月10日起至89年4月25日
      止陸續向聲請人借款等語，據此，其有關利息之請求權應
      均已罹於5年之請求權時效」等情，足見抗告人已積欠利
      息2個月以上，依上開抵押權設定契約書之其他約定事項
      第6點之約定，系爭抵押債權應已視為全部到期，抗告人
      上開所辯，不足採信。
（三）綜上所述，系爭抵押權既已依法登記，且系爭抵押權所擔
      保之債權已屆清償期而未受清償，相對人依民法第873條
      第1項規定聲請拍賣抵押物，即屬有據。原審准許相對人
      拍賣抵押物之聲請，並無違誤，抗告人提起本件抗告，請
      求廢棄原裁定，為無理由，應予駁回。又本件抗告費用確
      定為1,000元，依非訟事件法第24條第1項規定，應由抗告
      人負擔。
四、據上論結，本件抗告為無理由，依非訟事件法第46條、第21
    條第2項、第24條第1項，民事訴訟法第495條之1第1項、第4
    49條第1項、第78條，裁定如主文。
中    華    民    國    99    年    2    月     24    日
                  民事第三庭    法  官  蘇正賢
以上正本證明與原本無異。
本裁定除以適用法規顯有錯誤為理由，不得再抗告。如提起再抗
告，應於收受後10日內委任律師為訴訟代理人向本院提出再抗告
狀，並繳納再抗告費新台幣1,000元。
中    華    民    國    99    年    2    月     24    日
                                書記官  陳美萍

司法院資訊處製作；財團法人民間司法改革基金會備份。
